【裁判字號】    92,再更(一),1
【裁判日期】    920514
【裁判案由】    土地所有權移轉登記
【裁判全文】
臺灣高等法院民事判決  九十二年度再更(一)字第一號
    再審原告    乙○○
                庚○○
                辛○○
                癸○○
                壬○○
                戊○○
                丁○○
                丑○○
                子○○
                寅○○
                卯○○
    右十一人
    訴訟代理人  李後政律師
    再審被告    甲○○
                丙○○
                己○○
右當事人間請求土地所有權移轉登記事件，再審原告對於中華民國九十一年四月九日
本院九十年度重上更一字第八０號第二審確定判決，提起再審之訴，經最高法院第一
次發回更審，本院判決如左：
      主      文
再審之訴駁回。
再審訴訟費用由再審原告連帶負擔。
      事      實
甲、再審原告方面：
一、聲明：
    (一)原確定判決暨其訴訟費用之裁判均廢棄。
    (二)再審被告在第一審之訴及假執行之聲請均駁回。
二、陳述：
    (一)本件當事人間土地所有權移轉登記事件，經鈞院九十年度重訴更(一)字第八○號
      判決再審原告敗訴，再審原告提起第三審上訴，經最高法院以九十一年度台上
      字第一四九二號裁定，認上訴不合法，駁回再審原告之上訴確定。惟再審被告
      甲○○在原確定判決程序第一審（即台灣桃園地方法院八十五年度重訴字第二
      ○九號），係單獨起訴；嗣於上訴後，在鈞院八十六年度重訴字第三五六號審
      理時，追加其餘再審被告丙○○、己○○為原告，其理由為再審被告三人，均
      為已故葉雲彰之法定繼承人，葉雲彰在民國五十九年間亡故，原審以上訴人一
      人為起訴，案件屬必要共同訴訟，須以全體起訴，而准許再審被告甲○○在上
      訴人追加丙○○、己○○為原告。惟查，再審被告己○○於五十八年二月十八
      日出生，在追加成為原告之八十六年間，業已成年，除有宣告禁治產等情外，
      有完全行為能力，未經授權不得由他人代理。再審被告己○○於列為追加原告
      時，早已失蹤多年，此亦經再審被告丙○○於前開案件審理時陳述明確，且卷
      內之
      日鈺顯無成為追加原告之意思，故己○○在鈞院前開案件之委任狀，未經己○
      ○實際授權，因而不合法、不生委任之效力，因而有訴訟當事人於訴訟未經合
      法代理之再審事由。
    (二)依再審被告之主張，本件之訴訟標的為贈與之法律關係（另有信託關係），亦
      即，再審被告三人本於繼承人之地位，繼承被繼承人葉雲彰基於再審原告之被
      繼承人葉甫仁間之贈與契約所生之受贈人權利，提起第一審訴訟。按繼承人有
      數人時，在分割遺產前，各繼承人對於遺產全部為公同共有，民法第一千一百
      五十一條定有明文。本件受贈人之權利因而為再審被告公同共有，係民法第八
      百二十八條，準用分別共有之規定。另依最高法院三十九年台上字第三九四號
      判例意旨，認公同共有人就公同共有權利為訴訟者，乃屬固有必要共同訴訟，
      應由公同共有人全體共同起訴或共同被訴，否則當事人之適格即有欠缺。再依
      最高法院七十九年度台抗字第四一五號判決，當事人之適格有欠缺者，法院應
      駁回原告之訴，不得就原告之訴為實體上有無理由之裁判。因此，本件再審被
      告己○○既未提起本件訴訟，而本件訴訟復為固有必要共同訴訟，原確定判決
      原應為當事人不適格訴訟無理由之判決，竟不為之，而為實體判決，該判決有
      適用法規顯有錯誤，再審原告自得據為提起再審之訴。
    (三)綜上，本件原確定判決確有適用法規顯有錯誤、訴訟當事人未經合法委任等再
      審事由，爰依法提起再審，請求如聲明所示。
乙、再審被告方面：
    本件末經言詞辯論，無再審被告之聲明及陳述。
      理      由
一、再審原告以本院九十年度重上更一字第八０號第二審確定判決有再審被告己○○
    於訴訟未經合法代理，及適用法規顯有錯誤為由，提起本件再審之訴云云。
二、按有當事人於訴訟未經合法代理者，得以再審之訴對於確定終局判決聲明不服，
    民事訴訟法第四百九十六條第一項第五款定有明文；再按當事人依民事訴訟法第
    四百九十六條第一項第五款之規定提起再審之訴，應僅限於代理權欠缺之一造當
    事人始得為之。良因此款意旨原為保護所代理之本人而設，若代理權欠缺之一造
    不自行聲明，其他造當事人即不得據為再審原因，最高法院六十八年台再字第一
    四五號著有判例可資參照。經查，再審原告主張再審被告己○○已失蹤多年，其
    於鈞院提出之委任狀，顯非出於其本人之意思所委任，因此再審被告己○○未經
    合法訴訟代理云云，縱令屬實，但此項代理權之欠缺，所代理之本人即再審被告
    己○○既不自行聲明，依上說明，仍非居於他造當事人地位之再審原告所得據以
    提起再審之訴，是再審原告執此為由，提起本件再審之訴，自無理由。
三、復按第一審原告於第二審程序如發見訴訟標的對於數人必須合一確定者，依八十
    九年二月九日修正公布前之民事訴訟法第四百四十六條第一項但書及第二百五十
    六條第四款規定，既無須經他造之同意，得追加原非當事人之人為當事人，解釋
    上其所為之追加，當然亦無須經該被追加之當事人之同意，殊不因其所追加者，
    係屬同造之原告或對造之被告而有差異，否則即失該項准為當事人之追加，旨在
    期使當事人之適格要件無所欠缺及以一訴解決多數人間之糾紛，契合訴訟經濟之
    原意，最高法院八十七年度台抗字第五九九號著有裁定可資參照。經查，本件再
    審被告甲○○依分鬮書及同意書為請求之訴訟標的，且對於再審被告丙○○、己
    ○○必須合一確定，揆之前開說明，再審被告甲○○追加原非當事人之丙○○、
    己○○等人為當事人，自無須得該己○○或再審原告等人之同意。因此，再審原
    告稱再審被告己○○已失蹤多年，並未同意成為再審被告，故再審被告提起本件
    訴訟，自有當事人不適格之情形，原確定判決竟為實體判決，自有判決適用法規
    顯有錯誤云云，尚不足採。
四、從而，再審原告依民事訴訟法第四百九十六條第一項第一款、第五款，提起本件
    再審之訴，顯無理由，爰不經言詞辯論，逕以判決駁回。
據上論結，本件再審之訴為無理由，依民事訴訟法第五百零二條第二項、第七十八條
、第八十五條第二項，判決如主文。
中      華      民      國    九十二    年      五      月      十四    日
                                  民事第四庭
                                      審判長法  官  李  瓊  蔭
                                            法  官  林  金  吾
                                            法  官  張      蘭
右正本係照原本作成。
如不服本判決，應於收受送達後二十日內向本院提出上訴書狀，其未表明上訴理由者
，應於提出上訴後二十日內向本院補提理由書狀（均須按他造當事人之人數附繕本）
上訴時應提出委任律師或具有律師資格之人之委任狀；委任有律師資格者，另應附具
律師資格證書及釋明委任人與受任人有民事訴訟法第四百六十六條之一第一項但書或
第二項（詳附註）所定關係之釋明文書影本。
中      華      民      國    九十二    年      五      月     十六     日
                                            書記官  應  瑞  霞
附註：
民事訴訟法第四百六十六條之一（第一項、第二項）：
對於第二審判決上訴，上訴人應委任律師為訴訟代理人。但上訴人或其他法定代理人
具有律師資格者，不在此限。
上訴人之配偶、三親等內之血親、二親等內之姻親，或上訴人為法人、中央或地方機
關時，其所屬專任人員具有律師資格並經法院認為適當者，亦得為第三審訴訟代理人
。


司法院資訊處製作；財團法人民間司法改革基金會備份。
